臺灣高等法院臺中分院民事判決
106年度上字第198號
上  訴  人  王清  
            王琪慧

            王瑞鈺
            陳瑩旭（兼谷戊○○、丁○○即乙○○之承受訴訟


共      同
訴訟代理人  許盟志律師
複  代理人  陳嘉文律師                  
上  訴  人  王忠恩

訴訟代理人  王清  
上  訴  人  王明泉
            王國豐

            彭綉勤
被  上訴人  王建宏

訴訟代理人  林春榮律師
複  代理人  楊大德律師
            林詩凱  
上列當事人間請求分割共有物事件，上訴人對於中華民國106年1
月25日臺灣南投地方法院101年度訴字第425號第一審判決提起上
訴，本院於110年10月19日言詞辯論終結，判決如下：
    主  文
原判決關於坐落南投縣○○鄉○○○段0000○0000○0000地號土地所命
分割方法及金錢補償部分，暨除確定部分外訴訟費用之裁判均廢
棄。
上開廢棄部分，兩造共有坐落南投縣○○鄉○○○段0000○0000地號土
地，應予分割如附圖三所示，南投縣○○鄉○○○段0000地號土地，
應予分割如附圖四所示，各共有人所分得之土地編號、面積及分
割方法分別詳如附表三之一所示，並按如附表三之二所示金額互
為金錢補償。
第一審（除確定部分外）及第二審訴訟費用由兩造按附表四所示
之比例負擔。
    事實及理由
壹、程序方面：
一、本件分割共有物之訴，其為訴訟標的之法律關係，對於共同
    訴訟之各人必須合一確定，上訴人王清、王琪慧、王瑞鈺、
    陳瑩旭等4人（下稱王清等4人）提起之上訴，依民事訴訟法
    第56條第1項第1款規定，其效力及於原審其餘同造共同訴訟
    人乙○○、王忠恩、王明泉、王國豐、彭綉勤，爰併列該等同
    造其餘共有人為上訴人，合先敘明。
二、按當事人死亡，其繼承人承受訴訟之聲明，並無一定之用語
    ，倘依書狀之意旨，及承受義務人以該書狀所為之訴訟行為
    ，足認其係出於承受訴訟之意思者，應認其已為承受訴訟之
    聲明（最高法院108年度台抗字第906號裁定意旨參照）。經
    查，乙○○於本院訴訟程序進行中之民國000年00月0日死亡，
    其法定繼承人中除丙○○○、丁○○外均已拋棄繼承，丙○○○、丁
    ○○並已就乙○○所遺本件坐落南投縣○○鄉○○○段0000地號土地
    （下稱00-0地號土地）應有部分辦妥繼承登記等情，有王清
    等4人提出之繼承系統表、戶籍謄本、原法院家事法庭書函
    、00-0地號土地第一類謄本在卷可證（見本院卷四第76至89
    頁、第133至134頁、第123頁）。茲據丙○○○、丁○○具狀陳報
    其等為乙○○之繼承人，已辦妥繼承登記，並就本件分割方案
    表示意見（見本院卷四第44頁），應認其行為屬承受訴訟之
    具體表示，且核無不合，應准其承受訴訟。又按訴訟繫屬中
    為訴訟標的之法律關係，雖移轉於第三人，於訴訟無影響。
    前項情形，第三人經兩造同意，得聲請代移轉之當事人承當
    訴訟；僅他造不同意者，移轉之當事人或第三人得聲請法院
    以裁定許第三人承當訴訟，民事訴訟法第254條第1項、第2
    項定有明文。經查，於本件訴訟繫屬中，丙○○○、丁○○（即
    乙○○之承受訴訟人）已於109年12月28日將其等就00-0地號
    土地之應有部分出賣予陳瑩旭，並辦妥所有權移轉登記，此
    有該地號土地登記謄本在卷可稽（見本院卷四第203頁），
    茲據陳瑩旭聲請承當戊○○、丁○○之訴訟，被上訴人、戊○○、
    丁○○亦均表示同意（見本院卷四第208頁、第220頁），爰增
    列陳瑩旭兼為戊○○、丁○○之承當訴訟人。另上訴人王國豐於
    本件訴訟進行中，雖已將其就同段00-0、00-0、00-0地號土
    地（下各以地號稱之，合稱系爭土地）之應有部分移轉登記
    予王清，有土地登記謄本、異動索引可稽（見原審卷一第23
    至26、31至33、83至105、108至111、115至118頁、卷三第8
    1至84頁），然依民事訴訟法第254條第1項規定，對於訴訟
    並無影響，依當事人恆定原則，該部分應有部分之新共有人
    王清既均未經原共有人王國豐及對造之同意承當訴訟，本件
    自仍應以原共有人王國豐為訴訟當事人，併此敘明。
三、又分割共有物之訴，共有人所主張之分割方法，僅供法院參
    考而已，從而若認當事人所為分割方法之變更，係屬訴之變
    更及追加，自有未洽（最高法院97年度台上字第1593號判決
    意旨參照）。查本件被上訴人於原審聲明請求就兩造共有00
    -0地號土地及00-0、00-0地號土地依原判決附圖二即南投縣
    ○○地政事務所（下稱○○地政事務所）104年6月29日○地二字
    第0000000000號函附土地複丈成果圖所示分割方案分割，嗣
    於本院聲明先位請求變價分割、備位請求依○○地政事務所11
    0年6月25日函送之土地複丈成果圖（收件日期文號110年6月
    24日○土測字第000000號、複丈日期110年6月24日，下稱附
    圖二）所示分割方案分割，分割方法如附表二之一所示（下
    稱附圖二方案），僅為分割方法主張之變更，非訴之變更，
    併予敘明。　
四、王明泉、王國豐、彭綉勤經合法通知，未於言詞辯論期日到
    場，核無民事訴訟法第386條所列各款情形，爰依被上訴人
    之聲請，由其一造辯論而為判決。　
貳、實體方面：
一、被上訴人主張：系爭土地為兩造共有，應有部分比例如附表
    一所示。系爭土地並無不能分割之情事，共有人間亦無不分
    割之約定，復就分割方法不能達成協議，自得訴請裁判分割
    。系爭土地均屬袋地，為免將來通行糾紛，故應以變價分割
    為最佳分割方案。退而求其次，本件亦應採附圖二方案，並
    依安立不動產估價師事務所（下稱安立事務所）110年7月26
    日函送之估價補充報告書（下稱安立估價書）所載如附表二
    之二所示之配賦表找補。附圖二方案使編號00-0⑶、00-0⑵土
    地相連而均分歸王清等4人，其一家人通行不會損及他共有
    人之權益；其中編號00-0⑷、00-0土地分歸彭綉勤，此距離
    華龍巷甚近，不需再通行他共有人之土地；編號00-0⑴、00-
    0⑴、00-0⑷土地分歸伊，可藉現已存在多年且供通行之如附
    圖一現況圖所示編號C2-3之路面對外聯絡，此對王清等4人
    所造成之損害與王清等人分得編號00-0⑶土地所獲利益比較
    ，其損害相對較小；而編號00-0⑹、00-0⑸土地分歸王明泉、
    王忠恩，雖無法解決通行之問題，惟此係變價以外之任何分
    割方案均存在之相同問題。至王清等4人所主張00-0、00-0
    地號土地依如○○地政事務所107年2月6日函送之土地複丈成
    果圖（收件日期文號106年10月17日○土測字第000000號，下
    稱附圖三）、00-0地號土地依○○地政事務所110年4月26日函
    送之土地複丈成果圖（收件日期文號110年4月14日○土測字
    第000000號、複丈日期110年4月19日，下稱附圖四）所示分
    割方案，其分割方法如附表三之一所示（下稱附圖三、四方
    案），將系爭土地中現供道路使用部分絕大部分分歸伊，而
    未另有道路之規劃，致除王清等4人外，其餘共有人均可無
    償通行伊分得之土地，有損伊之權益；且伊及前手在如附圖
    二編號00-0⑷土地上種植杉木數十年，很多已接近可砍伐以
    充建材之狀態，王清等竟將之分歸自己及王忠恩，鑑定人更
    未就該杉木之價值辦理鑑定以補償伊，致王清等及王忠恩可
    因之獲得鉅額利益，是以，附圖三、四所示方案自非可採等
    情。爰依民法第823條第1項、第824條規定訴請裁判分割。
    並聲明：(一)先位方案：兩造共有00-0、00-0、00-0地號土
    地均採變價分割，並將變價所得依附表一所示應有部分比例
    辦理分配。(二)備位方案：兩造共有00-0、00-0、00-0地號
    土地，應予分割如附圖二所示，其分割方法如附表二之一所
    示，並按如附表二之二所示之金額互為補償（其餘未繫屬本
    院部分，不予贅述）。
二、上訴人方面：
(一)王清、王琪慧、王瑞鈺、陳瑩旭則以：
　1.系爭土地並無民法第824條第2項第2款所定「原物分配顯有
    困難」之情形，是被上訴人主張優先採變價分割，顯然不當
    。伊等主張之附圖三、四方案，將鄰近被上訴人所住房屋（
    即同段000地號土地與00-0地號土地交界處附近）之編號00-
    0⑶土地分歸予被上訴人，且編號00-0⑶土地與同為被上訴人
    分得之編號00-0⑶土地間雖有些許高低落差，然尚非甚鉅，
    仍得透過施工之方式將兩地合併利用，以達經濟效益最大化
    。且伊等所分得之編號00-0⑴土地，係王清耗費大量經費及
    心血整理而成，其上並造有建物並居住在其中，與實際之使
    用情形相符，並得與同為伊等分得之編號00-0、00-0土地合
    併使用；王忠恩所分得之編號00-0⑵土地，與其所分得之編
    號00-0⑵土地亦有相鄰之處，得以合併利用並作為通行使用
    。另00-0地號土地與鄰地000、000-0地號土地間，均有道路
    可供通行，且此方案將被上訴人囤置大量土石之編號00-0⑵
    土地分歸予被上訴人，符合事理之平，將王清耗費大量經費
    與心血所施設飲水井坐落之編號00-0土地分歸予伊等，符合
    實際使用情形；彭綉勤則分得編號00-0⑷土地，得以將同為
    其分得之編號00-0土地合併使用，是以，附圖三、四方案較
    能兼顧各共有人就訟爭土地之利用利益。至被上訴人雖辯稱
    附圖三、四方案將其種植之杉木分歸予其他共有人，而鑑價
    機關未將杉木價值計入找補云云，然被上訴人除未舉證杉木
    確實係其所種植者外，地上物亦非分割方案鑑價找補之考量
    範圍，是被上訴人此部分所辯，並不足採。
　2.至被上訴人所主張之附圖二方案，王明泉所分得之編號00-0
    ⑹土地、陳瑩旭所分得編號00-0⑵土地之南端，地形均過於狹
    長，不利於使用或耕種；且編號00-0⑵土地與同段000-0地號
    土地之交界處上有被上訴人所裝設使用之金屬欄杆、石置造
    景、樹木植栽及飲水井，並竟將伊等之日常飲用水井坐落之
    編號00-0⑷土地分歸彭綉勤，在在未真實反映系爭土地之實
    際使用情形；且被上訴人之方案將通行之道路劃分給其他共
    有人，顯然不符合公平原則。再者，安立報告書係依104年
    間價格，未反映出價格波動，且就相鄰且相似地形之編號00
    -0⑶、⑷土地，竟認每坪價差達1,216元，亦未考量系爭土地
    位於偏遠山區，所鑑定之單價過高，並非可採，應依○○不動
    產估價師聯合事務所（下稱○○事務所）110年5月補充鑑定之
    估價報告書（下稱○○估價書）所載如附表三之二所示配賦表
    互為找補為妥。另彭綉勤於108年6月20日所陳報之分割方案
    ，並未考量各共有人分得部分有無對外適宜之聯絡道路，且
    其與被上訴人在00-0地號土地分得之部分均畸形狹長，不利
    耕作以及其他利用等語。並上訴聲明：(一)原判決關於主文
    第一項、第三項、第四項及第五項部分，暨訟費用負擔之裁
    判均廢棄。(二)兩造共有00-0、00-0地號土地，應予分割如
    附圖三所示，00-0地號土地，應予分割如附圖四所示，其分
    割方法各如附表三之一所示，並按如附表三之二所示之金額
    互為補償。
(二)王忠恩則以：伊同意王清等4人所提附圖三、四方案，不同
    意被上訴人所提附圖二方案。伊於00-0地號土地上花費三十
    餘年金錢及心血整地種植，伊希望依目前使用現況分得土地
    等語，資為抗辯。　　
(三)王明泉則以：伊不同意變價分割；亦不同意被上訴人所提附
    圖二方案，該方案將伊耕作之編號00-0⑶土地分歸彭綉勤，
    且由被上訴人獨佔00-0地號土地好的部分；亦不同意王清等
    4人所提附圖三、四方案。伊希望將00-0、00-0地號土地上
    由伊耕作、居住使用數十年之範圍，大略係附圖一編號00-0
    ⑶、⑷、00-0⑹部分，分歸予伊等語，資為抗辯。　　　
(四)彭綉勤則以：伊不想買賣、也不想分割等語，資為抗辯。
(五)王國豐於本件並未到庭或提出書狀為何聲明或陳述。
三、得心證之理由：　　
(一)按各共有人，除法令另有規定外，得隨時請求分割共有物，
    但因物之使用目的不能分割或契約訂有不分割之期限者，不
    在此限；共有物分割之方法不能協議決定，或於協議決定後
    因消滅時效完成經共有人拒絕履行者，法院得因任何共有人
    之請求，命為原物或變價之分配，民法第823條第1項、第82
    4條第2項分別定有明文。經查，被上訴人主張系爭土地為兩
    造所共有，各共有人應有部分比例如附表一所示，兩造就系
    爭土地並無不得分割之約定，亦無因物之使用目的有不能分
    割之情事，惟兩造間就系爭土地無法達成分割協議，因而請
    求裁判分割等情，業據提出土地所有權狀、地籍圖謄本、土
    地登記第一類謄本等件為證（見原審卷一第6至9頁、卷三第
    73至88頁、本院卷四第100至107、121至124、201至204頁）
    ，且為上訴人所不爭，堪信為真實。
(二)又按每宗耕地分割後每人所有面積未達0.25公頃者，不得分
    割。但有下列情形之一者，不在此限：四、本條例89年1月4
    日修正施行前之共有耕地，得分割為單獨所有。農業發展條
    例（下稱農發條例）第16條第1項第4款定有明定。依農發條
    例第16條第1項第4款規定申辦分割之共有耕地，部分共有人
    於農發條例修正後，移轉持分土地，其共有關係未曾終止或
    消滅，且分割後之宗數未超過修正前共有人數者，得申請分
    割。耕地分割執行要點第11條第1項亦有明文。關於農發條
    例修正前已共有之耕地，於農發條例修正後，共有人分別移
    轉其持分土地予新共有人，並經多次移轉，其共有人數仍維
    持或少於農發條例修正前之共有人數，雖其共有人間持分已
    有變動，惟基於農地產權單純化之立法意旨，且土地原屬農
    發條例修正施行前之共有耕地，合於上開農發條例第16條第
    1項第4款之情形，自得依前開規定辦理分割（內政部台內
    地字第8913740號函釋參照）。經查，系爭土地之使用分區
    為森林區、使用地類別為農牧用地，00-0、00-0、00-0地號
    土地之面積各為2,852平方公尺、2,701平方公尺、27,594平
    方公尺，有前揭土地登記第一類謄本可稽，則系爭土地屬農
    發條例第3條第11款規定之耕地，且為89年1月4日農發條例
    修正施行前之共有耕地，部分共有人於同條例修正後，移轉
    土地所有權應有部分，其分割後，土地宗數並未超過修正前
    共有人數，依上開說明，其分割合於上開農發條例第16條第
    1項第4款規定，故本件分割不受農發條例第16條第1項本文
    規定最低分得面積之限制，並有○○地政事務所103年12月8日
    ○地二字第0000000000號函、109年9月1日○地二字第0000000
    000號函、110年4月26日○地二字第0000000000號函在卷可參
    （見原審卷三第65頁、本院卷四第19、241頁）。堪認系爭
    土地雖為農發條例所謂之耕地，然符合上列除外規定，仍得
    予分割；又兩造間未訂有不分割之特約，是被上訴人依首揭
    條文之規定，訴請裁判分割，自屬有據。
(三)再按分割之方法不能協議決定，或於協議決定後因消滅時效
    完成經共有人拒絕履行者，法院得因任何共有人之請求，命
    為下列之分配：一、以原物分配於各共有人。但各共有人均
    受原物之分配顯有困難者，得將原物分配於部分共有人。二
    、原物分配顯有困難時，得變賣共有物，以價金分配於各共
    有人；或以原物之一部分分配於各共有人，他部分變賣，以
    價金分配於各共有人。以原物為分配時，如共有人中有未受
    分配，或不能按其應有部分受分配者，得以金錢補償之。以
    原物為分配時，因共有人之利益或其他必要情形，得就共有
    物之一部分仍維持共有。民法第824條第2項、第3項、第4項
    定有明文。且按分割共有物，究以原物分割或變價分配其價
    金，法院固有自由裁量之權，不受共有人主張之拘束，但仍
    應斟酌當事人之聲明，共有物之性質、經濟效用及全體共有
    人利益等，公平裁量。必於原物分配有困難者，始予變賣，
    以價金分配於各共有人（最高法院98年度台上字第2058號判
    決意旨參照）；又共有物分割應審酌共有人之應有部分比例
    ，各共有人之意願，各共有人間有無符合公平之原則及整體
    共有人之經濟利益等因素為通盤之考量，以求得最合理之分
    割方法。經查：
　1.系爭土地坐落○○鄉山區，屬都市計劃範圍外之環境，土地由
    東北側現有道路出入連接華龍巷，整體部分平坦、部分斜坡
    ，系爭土地個別多成不規則形狀，整體略成菱形，依比例尺
    換算結果，東西最大直線長度約226公尺，南北最大直線長
    度約為339公尺；00-0地號土地上有涼亭1座、車庫及涼棚、
    廁所、倉庫，倉庫後方並設有水池一座；00-0與00-0地號及
    系爭00-0與同段000地號土地交界處種有香蕉樹與檳榔樹；0
    0-0地號土地上種植有竹筍、芒果，並設有C型鋼及水塔、蜂
    寮、木造建築、雞舍、房屋；00-0與00-0地號土地交界處則
    有水塔一座。又00-0地號土地靠近出入口處設有一水井及水
    池，00-0地號土地上有一通道約4米寬通往公路；系爭土地
    東側及西側外圍之訴外人行政院○○○○○○○○○○之土地上鋪設有
    約3至4米寬巷道，鄰近該巷道之系爭土地得通行該巷道等情
    ，經原審及本院各於102年6月21日、109年4月20日會同兩造
    及○○地政事務所人員履勘現場查明屬實，有地籍圖、勘驗筆
    錄、現場照片、空照圖等件在卷足稽，並有○○地政事務所複
    丈日期為102年8月12日（即原判決附圖一）、109年5月15日
    （即本判決附圖一）之複丈成果圖可稽（見原審卷二第81至
    97頁、第226頁、本院卷三第196至197頁、第233至238頁、○
    ○事務所110年6月17日(110)正般估字第0000000號函送之不
    動產估價報告書第22至24頁）。被上訴人雖先位主張系爭土
    地全部採變價分割方案，然為上訴人所不同意，而無接受價
    金分配之意願，王清等4人及王忠恩並主張如附圖三、四之
    原物分割方案，被上訴人於原審亦主張如原判決附圖二所示
    之原物分割方案及於本院另備位提出如本判決附圖二之原物
    分割方案，可見兩造均有受原物分配之意願。徵諸系爭土地
    現共有人為8人，應有部分如附表一所示，人數尚非眾多，
    系爭土地面積合計廣達33,147平方公尺（計算式：2,852+2,
    701+27,594＝33,147），系爭土地於法亦得為原物分割，已
    如前述，依系爭土地如原判決附圖一及本判決附圖一（下稱
    附圖一）之現況圖及前揭勘驗筆錄所示，系爭土地上仍留設
    有道路或通道串連其中而聯外通行，東側及西側周圍亦有巷
    道可供通行，且系爭土地為原物分割後所分配如附圖二或附
    圖三、四方案所示之土地面積非寡，難認兩造就系爭土地受
    原物之分配顯有事實上或法律上之困難，並考量兩造意願及
    公平性，應認以由兩造分受土地之原物分割方法為適當。故
    被上訴人先位主張系爭土地採變價分割方案，委無可採。
　2.而就系爭土地之原物分割方法，業據被上訴人、王清等4人
    各自提出分割方案，並經渠等歷次修正分割方案，由○○地政
    事務所依據各分割方案作成複丈成果圖如附圖二及附圖三、
    四方案所示。比較附圖二及附圖三、四方案可知，該二分割
    方案就系爭00-0地號土地分配與各共有人之位置安排均相同
    ，可見該二方案對於00-0地號土地之分割方法並無相左。而
    關於00-0地號土地部分，00-0地號土地上坐落有如附圖一所
    示之水池及水井，面積各為364平方公尺、7平方公尺，王清
    主張該水池及水井為其所設置，業據其提出現場照片為憑（
    見本院卷五第123至129頁）；被上訴人雖辯稱該等設施係行
    政院農委會水土保持局（下稱水保局）所施作云云，然經水
    保局南投分局107年1月10日水保投農字第0000000000號函說
    明：00-0地號土地上之相關生態水池、涵洞等水土保持設施
    並非該分局所施作之工程等語（見本院卷二第32頁），被上
    訴人上開所辯，不足採信。則附圖三方案編號00-0部分將該
    水池及水井均分歸王清等4人取得（併參照附圖一套繪圖）
    ，堪認符合其使用現況。然附圖二方案編號00-0⑶、00-0⑷部
    分則將該水池及水井各分歸被上訴人、彭綉勤取得，而將水
    池一分為二，惟彭綉勤表示將水池及水井設施劃歸其所有恐
    引發日後糾紛而反對之（見本院卷三第206頁），顯然違反
    其意願，且將編號00-0部分分配予王清等4人，與其使用現
    狀不符。被上訴人自陳附近的用水都是由該水池、水井提供
    等語（見本院卷五第91頁反面），衡諸水池及水井係供土地
    水土保持及供水之用，依其現況尚難再為其他土地利用，附
    圖三方案將之分歸王清等4人取得，除符合使用現況及共有
    人意願外，亦免於不同共有人取得後不符其使用利益，而面
    臨拆除上開設施影響水土保持及供水之情形，是認附圖三方
    案關於00-0地號土地所為配置較附圖二方案就該部分之配置
    為允適。
　3.另關於00-0地號土地部分，附圖二及附圖四方案，均將00-0
    地號土地北側位置分配予彭綉勤，僅附圖二編號00-0部分及
    附圖四編號00-0部分之土地形狀略有不同。然徵諸附圖二方
    案所示，其中分配予王明泉之編號00-0⑹部分之土地形狀呈
    現南北向之長方形，其土地形狀過於狹長，不利於土地利用
    ；又分配予陳瑩旭之編號00-0⑵部分之土地形狀，亦呈現南
    北向延伸狹長之形狀，南北寬而中段過於狹窄，亦不利於土
    地整體使用；且就00-0地號土地分配予被上訴人1人部分，
    再劃分成00-0⑴、00-0⑷兩處分占00-0地號土地東西兩側，而
    未集中分配，徒增土地宗數，有違減少耕地細分之意旨，且
    使與編號00-0⑴部分相鄰之編號00-0⑶部分之土地形狀形成內
    凹之不規則形，不利於土地利用。觀諸附圖四方案所示，將
    編號00-0⑴部分土地分配予王清等4人，得與附圖三方案亦分
    配予王清等4人之編號00-0、00-0部分土地相鄰而合併利用
    之，較附圖二方案中其等分配位置之土地使用效益為佳。而
    附圖四方案分配予被上訴人之編號00-0⑶部分，包括被上訴
    人所提附圖二方案中分配予伊之編號00-0⑴範圍之大部分土
    地，對於被上訴人並無不利，且未如附圖二方案將被上訴人
    分得之土地一分為二，而集中分配於編號00-0⑶位置，且與
    被上訴人所分得之編號00-0⑶部分土地相鄰，有利於土地整
    合使用。況被上訴人於相鄰之同段000地號土地上，亦有被
    上訴人興建居住之建物坐落其上，此為被上訴人自陳在卷（
    見本院卷五第91頁反面、第130頁），被上訴人自得就近使
    用編號00-0⑶部分土地，其雖辯稱000地號與00-0地號土地間
    有約6公尺之落差，然亦自陳得藉由架設鐵梯行走等語，並
    提出現場照片為憑（見本院卷五第130、132頁），尚非不能
    自其住處通行至編號00-0⑶位置而為使用。且參諸附圖四方
    案套繪附圖一現況圖所示道路位置，分配予被上訴人之編號
    00-0⑶部分土地上現有道路連接編號00-0⑴部分土地上之現有
    道路聯外通行，王清等4人亦同意所分得土地上之現有道路
    繼續供他人通行使用（見本院卷五第92頁），則被上訴人仍
    得通行現有道路。而分配予王忠恩之編號00-0⑵部分土地則
    與分配予伊之編號00-0⑵部分土地相鄰，有利於土地合併使
    用，王忠恩亦同意王清等4人所提附圖三、四方案。
　4.再者，附圖二方案將00-0地號土地分割成7筆，附圖四方案
    則僅分割為5筆，系爭土地分割方案受限於系爭土地整體地
    形地貌之故，雖非方正，然附圖二方案就00-0地號土地之分
    割宗數較附圖四方案為多，且附圖四方案就00-0地號土地之
    分割線均為單純之直線，附圖二方案就此部分土地之分割線
    則有較多轉角，自較不利於該筆土地分割後之整體使用。而
    除王明泉、彭綉勤均不同意附圖二及附圖三、四方案外，同
    意附圖二方案僅被上訴人，同意附圖三、四方案者為王清等
    4人及王忠恩，參諸附表一所示兩造應有部分比例，可知多
    數共有人意願係同意採附圖三、四方案。又彭綉勤雖曾提出
    其他分割方案為憑（見本院卷三第37頁），繼而表示考慮是
    否另提其他方案等語（見本院卷三第104頁），然未提出其
    他具體分割方案及聲請測量，並表示伊不想分割，也不想買
    賣等語（見本院卷四第51、68頁），無從據以為本件分割方
    法之參考。
　5.從而，審酌兩造使用土地現狀，系爭土地及相鄰土地之經濟
    效益，共有物之性質、共有人之意願，分得部分之利用價值
    、經濟效用，各共有人之利益及農發條例之規定，並兼顧全
    體共有人之最佳利益及公平原則，爰認系爭土地依附圖三、
    四方案予以分割，應屬公平及適當。　
(四)又按以原物為分配時，如共有人中，有不能按其應有部分受
    分配者，得以金錢補償之，為民法第824條第3項所明定。故
    以原物為分配時，各共有人是否應為補償或受補償，均應以
    其所受分配者，是否已逾或少於其應有部分為斷，且補償金
    額之多寡，亦應以應有部分為計算之標準；再共有物原物分
    割而應以金錢為補償者，倘分得價值較高及分得價值較低之
    共有人均為多數時，該每一分得價值較高之共有人即應就其
    補償金額對於分得價值較低之共有人全體為補償，並依各該
    短少部分之比例，定其給付金額，方符共有物原物分割為共
    有物應有部分互相移轉之本旨（最高法院77年度台上字第65
    號、90年度台上字第2214號判決意旨參照）。查系爭土地經
    分割，兩造分別取得之土地，其位置各有不同，其價值自有
    差異，自應互為找補。經將附圖三、四方案囑託○○事務所鑑
    定各共有人分得之土地價值及各應相互補償之金額，經該所
    於110年6月17日以(110)正般估字第0000000號函檢送不動產
    估價報告書在卷（見本院卷五第21頁，估價報告書外放）。
    查上開鑑定報告乃該事務所依不動產估價技術規則相關規定
    ，並針對勘估標的進行產權、一般因素、區域因素、個別因
    素、不動產市場現況等因素分析，並考量當地現況及未來發
    展，將本件之宗地臨路現況、地形及地勢、時間因素、環境
    因素等個別條件的因素差異及勘估標的所在區域之條件進行
    分析及調整，採用比較法之估價方法進行評估，而作成鑑定
    報告（詳見不動產估價報告書），並說明兩造依附圖三、四
    方案分割後所取得各坵塊土地價值及互為找補金額如附表三
    之二所示，核屬客觀可採。被上訴人雖主張該鑑定報告未將
    被上訴人於系爭土地所種植之杉木價值計入找補，且將最有
    價值土地鑑定為比其他土地價值低，找補金額偏低云云；然
    按裁判分割共有物，如採原物分割者，法院僅須斟酌共有物
    之性質及其經濟效用，作公平合理之分配即可。各共有人在
    分割前之使用狀況，固應加以考量，惟該使用狀況縱共有人
    間有分管之約定，法院亦不受其拘束。至共有人中如有不能
    按其應有部分受分配者，依民法第824條第3項規定，固得以
    金錢補償之。惟關於附著於共有土地上之地上物，其基地分
    配與他人取得時，法並無須就地上物所有人以金錢予以補償
    之規定（最高法院88年度台上字第1799號判決意旨參照）。
    被上訴人主張其於系爭土地所種植杉木乙節，為王清等4人
    所否認，被上訴人並未舉證證明之，況於法亦無須就地上物
    所有人予以金錢補償之規定，尚難以其上作物價值納入找補
    金額之考量。而被上訴人所提安立事務所不動產估價報告書
    係以其主張之附圖二方案為據，兩者分割方法迥然不同，自
    難以其估價內容比附參照。此外，亦未據其舉證說明○○事務
    所鑑定報告有何不可信之處，所為上開主張，尚無可採。爰
    審酌○○事務所鑑定意見，認各共有人應互相補償之金額如附
    表三之二所示。
(五)復按共有人自共有物分割之效力發生時起，取得分得部分之
    所有權。應有部分有抵押權或質權者，其權利不因共有物之
    分割而受影響。但有下列情形之一者，其權利移存於抵押人
    或出質人所分得之部分：二、權利人已參加共有物分割訴訟
    。三、權利人經共有人告知訴訟而未參加，民法第824條之1
    第1項、第2項定有明文。經查，被上訴人將其就系爭00-0、
    00-0、00-0地號土地之應有部分設定抵押權予訴外人甲○○、
    南投縣○○鄉農會、○○○○商業銀行股份有限公司，此有該等土
    地之土地登記第一類謄本附卷可稽（見原審卷一第23至26、
    31至33頁、卷三第81至88頁），經對該等抵押權人告知訴訟
    ，然受告知人並未參加訴訟，依前揭法條規定，此項應有部
    分設定之抵押權，在共有物裁判分割後應移存於抵押人即被
    上訴人分得之部分。又民法第824條之1第2項但書各款規定
    ，乃法律明文規定之法定效果，無庸當事人為任何聲明，縱
    有所聲明，亦無庸於判決主文內諭知，僅於判決理由中說明
    為已足，本院自無須於判決主文為諭知，併此敘明。
四、綜上所述，本件被上訴人依民法第823條第1項前段規定，訴
    請裁判分割系爭土地，為有理由，應予准許。且系爭土地應
    採王清等4人主張之附圖三、四方案，分割如附圖三、四及
    附表三之一所示，共有人間並應依附表三之二所示金額互相
    補償。原審依原判決附圖二方案為分割，尚有未洽。上訴意
    旨指摘原判決不當，求予廢棄改判，為有理由，自應由本院
    廢棄改判如主文第二項所示。
五、末按因共有物分割、經界或其他性質上類似之事件涉訟，由
    敗訴當事人負擔訴訟費用顯失公平者，法院得酌量情形，命
    勝訴之當事人負擔其一部，民事訴訟法第80條之1定有明文
    。而定共有物分割之方法，可由法院自由裁量而為適當之分
    配，不受任何共有人主張之拘束，故本件雖依王清等4人主
    張之分割方案為分割，然因分割共有物之訴係以請求分割共
    有物之形成權為訴訟標的，當事人提出之分割方法，僅係供
    法院參考，其分割方法對於各共有人而言，並無勝敗之問題
    。爰審酌王明泉、彭綉勤就系爭3筆土地如附表一所示之應
    有部分比例各均為30分之1、6分之1，核無不同，並徵詢其
    餘到庭之共有人意見，同意按00-0、00-0地號土地之應有部
    分比例酌定之（見本院卷五第92頁），本件訴訟費用爰諭知
    由兩造按附表四所示之比例負擔，較為公允，爰判決如主文
    第三項所示。
六、本件事證已臻明確，兩造其餘之攻擊或防禦方法及所用之證
    據，經本院斟酌後，認為均不足以影響本判決之結果，爰不
    逐一論列，併此敘明。
七、據上論結，本件上訴為有理由，依民事訴訟法第450條、第8
    0條之1、第463條、第385條第1項前段，判決如主文。
中　　華　　民　　國　　110 　年　　11　　月　　30　　日
              民事第五庭    審判長法　官  游文科
                                  法　官  李慧瑜
                                  法　官  吳崇道
正本係照原本作成。
如不服本判決，須於收受判決送達後20日內向本院提出上訴書狀
，其未表明上訴理由者，應於提出上訴後20日內向本院提出上訴
理由書狀（均須按他造人數附具繕本）。因疫情而遲誤不變期間
，得向法院聲請回復原狀。
上訴時應提出委任律師為訴訟代理人之委任狀。具有民事訴訟法
第466條之1第1項但書或第2項之情形為訴訟代理人者，另應附具
律師及格證書及釋明委任人與受任人有該條項所定關係之釋明文
書影本。如委任律師提起上訴者，應一併繳納上訴審裁判費。

                                  書記官  洪郁淇
　　　　　　　　　　　　　　　　
中　　華　　民　　國　　110 　年　　11　　月　　30　　日
附表一：
   應有部分比例（均坐落南投縣○○鄉○○○段）   共 有 人   00-0地號   00-0地號     00-0地號 王忠恩    5分之1    5分之1  275940分之29198 王明泉   30分之1    30分之1      30分之1 王清   60分之13   60分之13    2400分之644 王建宏   30分之7   30分之7  275940分之90376 彭綉勤    6分之1    6分之1       6分之1 王琪慧  120分之6  120分之6     480分之1 王瑞鈺  120分之6  120分之6     480分之1 陳瑩旭  120分之6  120分之6    2400分之226 

附表二之一：
編號 使用地號 面積(平方公尺)         分      割       方      法 00-0   00-0    1046.00 分歸王清、王琪慧、王瑞鈺、陳瑩旭取得，並按應有部分22分之13、22分之3、22分之3、22分之3之比例維持共有 00-0⑴   00-0     666.00 分歸王建宏取得 00-0⑵   00-0     570.00 分歸王忠恩取得 00-0⑶   00-0     475.00 分歸彭綉勤取得 00-0⑷   00-0      95.00 分歸王明泉取得 00-0   00-0     990.00 分歸王清、王琪慧、王瑞鈺、陳瑩旭取得，並按應有部分22分之13、22分之3、22分之3、22分之3之比例維持共有 00-0⑴   00-0      90.00 分歸王明泉取得 00-0⑵   00-0     540.00 分歸王忠恩取得 00-0⑶   00-0     631.00 分歸王建宏取得 00-0⑷   00-0     450.00 分歸彭綉勤取得 00-0   00-0    4599.00 分歸彭綉勤取得 00-0⑴   00-0    2509.00 分歸王建宏取得 00-0⑵   00-0    2598.00 分歸陳瑩旭取得 00-0⑶   00-0    7520.00 分歸王清、王琪慧、王瑞鈺取得，並按應有部分654分之644、654分之5、654分之5之比例維持共有 00-0⑷   00-0    6528.00  分歸王建宏取得 00-0⑸   00-0    2920.00 分歸王忠恩取得 00-0⑹   00-0     920.00 分歸王明泉取得 

附表二之二：
（新臺幣）       應  為  補  償  人   應受補償金額合計      王清  王琪慧  王瑞鈺    應   受   補   償   人 王忠恩   000,168   1,789   1,789  282,746  王明泉   131,958     846     846  133,650  王建宏   588,068   3,769   3,768  595,605  彭綉勤   496,040   3,179   3,179  502,398  陳瑩旭   784,723   5,028   5,029  794,780 應為補償金額合計  2,000,957  14,611  14,611  

附表三之一：
編號 使用地號 面積(平方公尺) 分割方法 00-0   00-0    1046.00 分歸王清、王琪慧、王瑞鈺、陳瑩旭取得，並按應有部分22分之13、22分之3、22分之3、22分之3之比例維持共有 00-0⑴   00-0     475.00 分歸彭綉勤取得 00-0⑵   00-0     570.00 分歸王忠恩取得 00-0⑶   00-0     666.00 分歸王建宏取得 00-0⑷   00-0      95.00 分歸王明泉取得 00-0   00-0     990.00 分歸王清、王琪慧、王瑞鈺、陳瑩旭取得，並按應有部分22分之13、22分之3、22分之3、22分之3之比例維持共有 00-0⑴   00-0     540.00 分歸王忠恩取得 00-0⑵   00-0     631.00 分歸王建宏取得 00-0⑶   00-0      90.00 分歸王明泉取得 00-0⑷   00-0     450.00 分歸彭綉勤取得 00-0   00-0    4599.00 分歸彭綉勤取得 00-0⑴   00-0   10117.00 分歸王清、王琪慧、王瑞鈺、陳瑩旭取得，並按應有部分880分之644、880分之5、880分之5、880分之226之比例維持共有 00-0⑵   00-0    2920.00 分歸王忠恩取得 00-0⑶   00-0    9038.00 分歸王建宏取得  00-0⑷   00-0     920.00  分歸王明泉取得 

附表三之二：
（新臺幣）       應  受  補  償  人   應為補償金額合計     彭綉勤    王建宏   王明泉    應   為   補   償   人 王清    7,047 157,742   27,328 192,117   陳瑩旭    2,341   52,403    9,079   63,823  王琪慧      300   6,705   1,161   8,166  王瑞鈺      300   6,705   1,161   8,166  王忠恩   10,475 234,471  40,620 285,566 應受補償金額合計    20,463 458,026  79,349  

附表四：
共 有 人   訴訟費用負擔比例   王忠恩        5分之1 王明泉       30分之1  王清       60分之13 王建宏       30分之7 彭綉勤        6分之1 王琪慧      120分之6 王瑞鈺      120分之6 陳瑩旭      120分之6